---
output:
  word_document2:
    teoc: yes
    toc_depth: 2
editor_options: 
  markdown: 
    wrap: sentence
---

<br> <br> <br>

```{r 'Polska.wstep.setup',  echo=FALSE, warning=FALSE, message=FALSE}
knitr::opts_chunk$set(echo=FALSE, warning=FALSE, message=FALSE, results='asis', 
                      fig.width = 10, fig.height = 10, fig.path = "figPOL/", 
                      out.width = "100%")

ewaluowana_edycja <- {{edycja}}
ewaluowany_rok_abs <- {{rok_abs}}
ewaluowany_rok <- {{rok}}
if ({{edycja}} == {{rok_abs}} + 2) {
  ewaluowany_kolejny_rok = {{rok_abs}} + 1
} 

set_flextable_defaults(
#  font.family = "Cambria",
  font.size = 10,
  padding = 2,
  border.color = "#CCCCCC",
  line_spacing = 1.08,
  digits = 2,
  decimal.mark = ",",
  big.mark = " ",
  na_str = "<na>"
)
```

# Wprowadzenie 

## Cel i podstawy prawne monitoringu

Monitoring karier absolwentów publicznych i niepublicznych szkół ponadpodstawowych i ponadgimnazjalnych[^1], zwany dalej „monitoringiem", to zadanie powierzone ministrowi właściwemu do spraw oświaty i wychowania na podstawie ustawy z dnia 25 lutego 2021 r. o zmianie ustawy -- Prawo oświatowe oraz niektórych innych ustaw [(Dz.U. 2021 poz. 619)](http://isap.sejm.gov.pl/isap.nsf/download.xsp/WDU20210000619/O/D20210619.pdf). Monitoring jest prowadzony w celu zapewnienia informacji na temat przebiegu karier absolwentów na potrzeby prowadzenia polityki oświatowej państwa na poziomie krajowym, regionalnym i lokalnym. Monitoring stanowi narzędzie komplementarne wobec, ogłaszanej corocznie przez MEN, prognozy zapotrzebowania na pracowników w zawodach szkolnictwa branżowego na krajowym i wojewódzkim rynku pracy, którą wprowadzono w 2019 r. Wiedza na temat przebiegu karier absolwentów oraz informacje na temat spodziewanego zapotrzebowania na zawody stanowią istotne wsparcie w dostosowywaniu kierunków i treści kształcenia do wymogów rynku pracy oraz w przygotowywaniu uczniów do wyboru zawodu i kierunku kształcenia. Na potrzebę prowadzenia monitoringu wskazują m.in.: Długookresowa Strategia Rozwoju Kraju 2030, Strategia na rzecz Odpowiedzialnego Rozwoju, Krajowy Program Reform, Strategia Rozwoju Kapitału Ludzkiego, Perspektywa uczenia się przez całe życie i Zintegrowana Strategia Umiejętności 2030.

Dokumenty te podkreślają potrzebę lepszego zharmonizowania kształcenia zawodowego z rynkiem pracy, stworzenia dostępu do informacji o kwalifikacjach i zwiększenia efektywności wydatkowania publicznych i prywatnych środków na kształcenie i szkolenie. Na potrzebę działań w tym zakresie wskazuje także Umowa Partnerstwa z dnia 21 maja 2014 r. oraz przyjęte przez państwa członkowskie Unii Europejskiej w ramach Rady Unii Europejskiej, Zalecenia Rady z dnia 20 listopada 2017 r. dotyczące monitoringu karier absolwentów (Dz. Urz. UE z dnia 9.12.2017 C 423/1)[^2]. Wartość takich informacji podkreślono też w normach i wytycznych dla zapewniania jakości w europejskich ramach odniesienia na rzecz zapewniania jakości w kształceniu i szkoleniu zawodowym (EQAVET). Rozwiązania prawne niezbędne do stworzenia systemu monitoringu karier absolwentów szkół ponadpodstawowych i ponadgimnazjalnych powstały we współpracy ekspertów Instytutu Badań Edukacyjnych (IBE) oraz Ministerstwa Edukacji Narodowej (MEN), przede wszystkim Departamentu Strategii, Kwalifikacji i Kształcenia Zawodowego (obecnie Departament Kształcenia Zawodowego). 

Głównym wyzwaniem przy tworzeniu systemu było określenie sposobów przekazywania i łączenia danych. Jednocześnie kluczowe były kwestie bezpieczeństwa i ochrony danych osobowych. W trakcie prac nad stworzeniem systemu wykorzystano doświadczenia z tworzenia ogólnopolskiego systemu monitorowania Ekonomicznych Losów Absolwentów szkół wyższych (ELA), który został zaprojektowany i wykonany przez Ośrodek Przetwarzania Informacji - Państwowy Instytut Badawczy i który funkcjonuje od 2015 r. Za realizację zadania monitoringu karier absolwentów odpowiedzialne są IBE oraz Centrum Informatyczne Edukacji (CIE), które pełni kluczową rolę w procesie przygotowania danych do analiz. 

## Wykorzystane dane 

Raport przygotowywano na podstawie danych pozyskanych w 2024 r. przez CIE z publicznych rejestrów. Dane te były przetwarzane, łączone i anonimizowane przez CIE. Za analizę danych i opracowanie ich wyników, w tym za sporządzane automatycznie raporty przekazywane szkołom, automatyczne raporty regionalne oraz automatyczne raporty wojewódzko-branżowe odpowiadało IBE. 
Monitoring opiera się na danych dotyczących nauki w systemie oświaty (dane pochodzące z Systemu Informacji Oświatowej - SIO), uzyskiwania dyplomów i świadectw/certyfikatów (dane Okręgowych Komisji Egzaminacyjnych -- OKE oraz dane SIO), kontynuacji nauki na studiach (dane pochodzące z systemu POL-on) oraz aktywności na rynku pracy (dane Zakładu Ubezpieczeń Społecznych - ZUS). Ponieważ informacje konieczne do opisania w zadowalający sposób karier edukacyjnych i zawodowych absolwentów pochodzą z różnych źródeł, do połączenia tych informacji konieczne jest wykorzystanie identyfikatora pozwalającego jednoznacznie zidentyfikować tę samą osobę (absolwenta) w każdym ze źródeł danych. Rolę takiego identyfikatora spełnia numer PESEL[^3], który po połączeniu danych zostaje bezpowrotnie usunięty ze zbioru danych. W poniższej tabeli krótko omówiono zakres informacji pozyskanych z poszczególnych rejestrów.

[^1]: Zgodnie z art. 6 ust.
    1 ustawy z dnia 25 lutego 2021 r. o zmianie ustawy - Prawo oświatowe oraz niektórych innych ustaw (Dz. U. poz. 619) w latach 2021 - 2029 monitoring obejmuje również absolwentów publicznych i niepublicznych szkół ponadgimnazjalnych.

[^2]: Dokument zaleca m.in. państwom członkowskim, by we współpracy z partnerami społecznymi promowały wydajność i zatrudnialność poprzez udostępnianie możliwości zdobywania adekwatnej wiedzy, umiejętności i kompetencji.
    Dla osiągnięcia tego celu niezbędne jest zbieranie wysokiej jakości informacji na temat losów absolwentów.
    Informacje te pozwolą na zrozumienie przyczyn problemów z zatrudnialnością absolwentów w poszczególnych regionach, sektorach gospodarki, poszczególnych dziedzinach szkolnictwa wyższego lub kształcenia i szkolenia zawodowego, a także pozwolą na znalezienie rozwiązań tych problemów.

[^3]: W przypadku jego braku -- seria i numer paszportu lub innego dokumentu potwierdzającego tożsamość oraz -- jeżeli uczeń nie jest obywatelem polskim -- kraj pochodzenia.
    Dane te są również usuwane po połączeniu danych, w procesie anonimizacji.

```{r 'Polska.t1wp', echo=FALSE, results='asis'}
cat0("Tabela ", tab_num(), ": Źródła i zakres danych wykorzystanych w raporcie\n")
tabelka1 <- tibble(
  `Źródło danych`= c("Dane Systemu Informacji Oświatowej", "Dane systemu egzaminów zewnętrznych OKE, Dane Systemu Informacji Oświatowej", "Dane systemu POL-on", "Dane ZUS"),
 `Podmiot udostępniający dane` = c("Centrum Informatyczne Edukacji", "Centralna Komisja Egzaminacyjna oraz Okręgowe Komisje Egzaminacyjne, Centrum Informatyczne Edukacji", "Ośrodek Przetwarzania Informacji - Państwowy Instytut Badawczy (OPI)", "Zakład Ubezpieczeń Społecznych"),
 `Zakres pozyskanych danych` = c("Podstawowe informacje na temat absolwentów: płeć, wiek i rok ukończenia nauki, status młodocianego pracownika. Informacja o zawodzie i branży, w której kształcił się absolwent. Informacja o typie szkoły, jej lokalizacji oraz identyfikator pozwalający na udostępnienie konkretnej szkole wyników dotyczących jej absolwentów. Dla absolwentów kontynuujących naukę w systemie oświaty - informacja o typie szkoły, zawodzie i branży, w której kontynuują naukę.", "Podstawowe informacje pozwalające określić, czy kształcenie zawodowe absolwenta zostało zakończone zdaniem egzaminów potwierdzających nabycie umiejętności przewidzianych programem kształcenia - w odniesieniu do uczniów szkół ponadpodstawowych, którzy zdają egzaminy w systemie egzaminów zewnętrznych. Zakres pozyskiwanych danych pozwala określić zarówno, czy absolwent zdał egzamin maturalny, jak też czy zdał egzaminy zawodowe/egzamin czeladniczy.", "Informacje o rozpoczęciu lub zakończeniu studiów (bądź skreśleniu z listy studentów) oraz ich kierunku.", "Informacje pozwalające zidentyfikować okresy i formy w których absolwenci byli zatrudnieni, okresy zarejestrowanego bezrobocia, a także braku aktywności zawodowej (rejestrowanej w ZUS). Sytuację absolwenta w danym miesiącu można określić na podstawie kodów tytułów ubezpieczenia lub świadczenia oraz przypisanych do nich okresów. Wysokość zarobków brutto jest ustalana dzięki informacji o podstawie wymiaru składek ubezpieczeniowych.")) %>% 
   flextable() %>% #separate_header() %>% 
    theme_booktabs(separate_with = rows) %>%
    set_table_properties(width = 1, layout = "autofit") %>%    
    align_nottext_col(align = "center") %>% 
  add_footer_lines(values = "Źródło: Opracowanie własne\n\n", top = FALSE) %>% 
   border_inner_h(part="all")
tabelka1
```

[^4]

[^4]: Dodatkowo wykorzystywana jest informacja o przekroczeniu 30--krotności prognozowanego przeciętnego wynagrodzenia miesięcznego w gospodarce narodowej na dany rok kalendarzowy, wraz z informacją o kodzie tytułu ubezpieczenia, co pozwala zidentyfikować osoby, dla których informacja o podstawie wymiaru składek nie stanowi dobrej podstawy do przewidywania wielkości zarobków.

## Zalety i ograniczenia danych rejestrowych

Wykorzystanie danych rejestrowych ma szereg zalet - przede wszystkim dostarcza informacji o pełnej populacji absolwentów danego rocznika, a w szczególności pozwala poznać sytuację mniej licznych zawodów lub grup absolwentów poszczególnych szkół.
Realizacja corocznego badania na próbie reprezentatywnej, które pozwalałoby na wnioskowanie na podobnym poziomie szczegółowości (agregacji) byłaby ekonomicznie nieracjonalna.
Wykorzystanie danych rejestrowych pozwala znacząco ograniczyć koszty monitorowania karier absolwentów.

Warto być jednak świadomym szeregu ograniczeń takich źródeł danych.
Przede wszystkim dane rejestrowe wykorzystywane do niniejszych analiz powstają w wyniku działań rozmaitych użytkowników - pracowników szkół wprowadzających dane do Systemu Informacji Oświatowej, pracodawców przekazujących, w formie elektronicznej lub papierowej, informacje do ZUS, pracowników OKE rejestrujących informacje o wynikach egzaminów itd.
Wszystkie te czynności są obarczone ryzykiem popełnienia błędów - duża część z nich jest weryfikowana na etapie wprowadzania informacji do baz, ale zdarzają się również dane, które nie zostały jeszcze zweryfikowane przez operatora systemu.
Stąd, już na etapie przygotowania danych konieczna jest kontrola ich spójności - rekordy danych, które zawierają błędne lub zduplikowane identyfikatory (np. PESEL) muszą zostać usunięte ze zbioru.
Dane wykorzystywane do analiz są przekazywane przez gestorów w ustawowo określonych terminach, według stanu na określony dzień.
Warto jednak mieć świadomość, że użytkownicy wielu rejestrów (np. Systemu Informacji Oświatowej - SIO) mają możliwość nie tylko wprowadzania nowych danych, ale także korygowania danych już wprowadzonych.
Oznacza to, że statystyki, które zostaną opracowane na podstawie tych samych baz, ale według stanu na inny dzień, mogą się różnić.

Ponadto informacje z rejestrów odzwierciedlają uwarunkowania prawne i techniczne obsługujących je systemów.
Systemy pozwalają na gromadzenie danych w zakresie przewidzianym przez obowiązujące prawo, a dane są wprowadzane zgodnie z regułami ustalonymi przez operatora systemu.
W związku z tym nie o każdym absolwencie dostępne są informacje w każdym z rejestrów.
W tym miejscu warto podkreślić, że dane z rejestru ZUS są gromadzone na podstawie informacji przekazywanych przez płatników składek.
Oznacza to, że dane te mają szereg ograniczeń. Monitoring nie uwzględnia: 

* informacji o absolwentach, którzy kontynuują naukę i jednocześnie podejmują pracę na podstawie umowy-zlecenia. W przypadku takich osób (do 26. roku życia) pracodawcy są zwolnieni z konieczności odprowadzania składek do ZUS - a zatem wykorzystywany rejestr nie pozwala na odnotowanie informacji na temat podejmowania pracy przez takie osoby, 
* informacji na temat zatrudnienia na podstawie umów o dzieło, od których nie są odprowadzane składki, 
* informacji na temat zatrudnienia nieformalnego, 
* informacji na temat pracy podejmowanej u pracodawców działających poza granicami kraju.

System monitoringu nie obejmuje również informacji o rolnikach i członkach ich rodzin, którzy są ubezpieczeni w Kasie Rolniczego Ubezpieczenia Społecznego (KRUS).
Nie zawiera również informacji z systemów zaopatrzenia emerytalnego, jakimi są objęci funkcjonariusze służb mundurowych lub członkowie ich rodzin oraz sędziowie i prokuratorzy.

## Wskaźniki opisujące sytuację absolwentów -- przewodnik czytelnika

Monitorowanie karier absolwentów  polega na ustalaniu, jaką wartość mają wskaźniki, które opisują ich sytuację zawodową i edukacyjną w poszczególnych miesiącach lub innych odcinkach czasu od zakończenia przez nich nauki. Zmiany w prawie określające funkcjonowanie systemu oświaty wiążą się także ze zmianami w terminologii opisującej różne aspekty edukacji. W celu zwiększenia przystępności tekstu zdecydowano się na pewne uproszczenia w zastosowanym w raporcie nazewnictwie. Jednak poprawna interpretacja wyników w nim przedstawianych wymaga zapoznania się z definicjami najważniejszych wskaźników i pojęć, które zostały zaprezentowane w niniejszym podrozdziale.

**Absolwenci objęci monitoringiem**

Informacje o absolwentach pozyskano z Systemu Informacji Oświatowej według stanu bazy na 15 marca 2024 roku. Absolwentami są uczniowie ostatnich klas, którym w SIO zakończono przypisanie do oddziału wybierając status „Ukończył szkołę”.

**Absolwenci 2022**

Osoby, którym w Systemie Informacji Oświatowej przypisano status absolwenta w 2022 r.

**Młodociany**

Absolwent branżowej szkoły I stopnia, który podczas nauki w ostatniej klasie, w okresie od stycznia do czerwca, przynajmniej przez miesiąc posiadał status pracownika młodocianego, czyli zawartą z pracodawcą umowę o pracę w celu przygotowania zawodowego.

**Niemłodociany**

Absolwent branżowej szkoły I stopnia, który podczas nauki w ostatniej klasie, w okresie od stycznia do czerwca, nie posiadał statusu młodocianego pracownika, czyli nie realizował przygotowania zawodowego u pracodawcy na podstawie umowy o pracę w celu przygotowania zawodowego.

**Status edukacyjno-zawodowy**

Wskaźnik statusu edukacyjno-zawodowego powstaje na podstawie informacji z ZUS oraz SIO i POL-on.
Informacje przekazywane przez ZUS pozwalają na ustalenie aktywności na rynku pracy - zarówno wykonywania pracy (lub przebywania na urlopach), jak i posiadania statusu osoby bezrobotnej zarejestrowanej w urzędzie pracy.
W rejestrze ZUS znajdują się również absolwenci zgłoszeni do ubezpieczenia zdrowotnego przez rodziców[^5] lub szkołę/uczelnię, w której kontynuują naukę.
Z systemu ZUS korzysta zdecydowana większość osób ubezpieczonych.
Informacje z SIO i POL-on pozwalają stwierdzić fakt kontynuacji nauki - na studiach bądź w szkole należącej do systemu oświaty.
Wskaźnik jest prezentowany dla kolejnych miesięcy od lipca 2022 (roku ukończenia szkoły) do marca 2024 r. (roku prowadzenia monitoringu).
Każdy z absolwentów w każdym z analizowanych miesięcy może zostać przypisany do jednej z 5 kategorii wyróżnionych przy konstruowaniu wskaźnika (por. Tabela 2).
Dane dotyczące statusu edukacyjno-zawodowego w danym miesiącu są agregowane na podstawie szczegółowych informacji na temat pracy lub nauki w poszczególnych okresach.
Ustalenie statusu pracy w danym miesiącu wymaga przepracowania minimum jednego dnia w tymże miesiącu.
Ustalając kryterium dla kontynuacji nauki przyjęto minimalny okres trwania epizodu nauki -- 14 dni.

[^5]: "Dziecko może być objęte ubezpieczeniem zdrowotnym jako członek rodziny, dopóki nie skończy 18 lat. Jeśli uczy się dalej w szkole lub zakładzie kształcenia nauczycieli lub odbywa kształcenie w uczelni lub szkole doktorskiej, ma prawo do ubezpieczenia zdrowotnego przy rodzicu, dopóki nie skończy 26 lat. Jeśli ma orzeczenie o znacznym stopniu niepełnosprawności lub równoważne, ma prawo do ubezpieczenia zdrowotnego przy rodzicu bez ograniczenia wieku" Źródło: ZUS, dostęp 11.2021

```{r 'Polska.t2wp', echo=FALSE, results='asis'}
cat0("Tabela ", tab_num(), ": Szczegółowy opis kategorii wskaźnika statusu edukacyjno-zawodowego\n")
tabelka2 <- tibble(
  `Kategoria` = "Znaczenie kategorii",
  `1. Tylko nauka` = "W takiej sytuacji są osoby, o których wiadomo, że odbywają edukację formalną w Polsce i jednocześnie figurują w rejestrze ZUS z tytułu innego niż aktualne wykonywanie pracy (“innym tytułem” może być w szczególności status osoby bezrobotnej, przebywanie na urlopie macierzyńskim lub wychowawczym) lub nie figurują w rejestrze ZUS z żadnego tytułu, w związku z tym ich sytuacja zawodowa nie jest znana. Nie jest wykluczone, że pracują za granicą u zagranicznego pracodawcy lub korzystając z ubezpieczenia w innym systemie niż ZUS (np. KRUS) albo na podstawie umowy o dzieło lub (jeżeli mają nie więcej niż 26 lat) umowy zlecenia, a także że wykonują działalność nierejestrową lub pracę bez umowy “na czarno”).",
  `2. Nauka i praca` = "W takiej sytuacji są osoby, o których wiadomo, że odbywają edukację formalną w Polsce, a zarazem figurują w rejestrze ZUS z tytułu aktualnego wykonywania pracy etatowej, prowadzenia indywidualnej działalności gospodarczej albo - ale tylko, jeśli mają więcej niż 26 lat - umowy zlecenia. Nie jest natomiast uwzględniona praca za granicą u zagranicznego pracodawcy, praca związana z korzystaniem z ubezpieczenia w innym systemie niż ZUS (np. KRUS), praca na podstawie umowy o dzieło  - a w przypadku osób, które mają nie więcej niż 26 lat również praca na podstawie umowy zlecenia - działalność nierejestrowa ani praca “na czarno”.",
  `3. Tylko praca` = "W takiej sytuacji są osoby, o których wiadomo, że nie odbywają edukacji formalnej w Polsce (ale być może uczą się w innym kraju), a zarazem figurują w rejestrze ZUS z tytułu aktualnego wykonywania pracy etatowej, umowy zlecenia lub prowadzenia indywidualnej działalności gospodarczej. 
Nie jest natomiast uwzględniona praca za granicą u zagranicznego pracodawcy, bez umowy (“na czarno”), praca związana z korzystaniem z ubezpieczenia w innym systemie niż ZUS (np. KRUS), praca na podstawie umowy o dzieło, działalność nierejestrowa ani praca “na czarno”.",
  `4. Bezrobocie` = "W takiej sytuacji są osoby, które figurują w rejestrze ZUS z tytułu zarejestrowania w powiatowym urzędzie pracy jako bezrobotne - z wyjątkiem osób, które jednocześnie odbywają naukę formalną w Polsce. Absolwentom łączącym status osoby bezrobotnej z odbywaniem edukacji (co jest możliwe w przypadku nauki w szkole dla dorosłych, branżowej szkole II stopnia lub szkole policealnej a także studiowania na studiach niestacjonarnych) przypisywany jest status “Tylko nauka”. Nie jest wykluczone, że osoby zarejestrowane jako bezrobotne wykonują pracę nierejestrową na podstawie umowy o dzieło lub pracę “na czarno”.)",
  `5. Brak danych o aktywności` = "W takiej sytuacji są osoby, o których wiadomo, że nie odbywają edukacji formalnej w Polsce (ale być może uczą się w innym kraju), a zarazem nie figurują w rejestrze ZUS z żadnego tytułu, w związku z tym ich sytuacja zawodowa nie jest znana. 
Nie jest wykluczone, że pracują za granicą u zagranicznego pracodawcy lub korzystając z ubezpieczenia w innym systemie niż ZUS (np. KRUS) albo na podstawie umowy o dzieło (jeżeli nie są zarejestrowane jako bezrobotne), , że wykonują pracę nierejestrową lub pracę “na czarno”.") %>%   pivot_longer(everything()) %>% 
  rename(`Kategoria` = name,
         `Znaczenie kategorii` = value) %>% 
   flextable() %>% #separate_header() %>% 
    theme_booktabs() %>%
    set_table_properties(width = 1, layout = "autofit") %>%    
    align_nottext_col(align = "center") %>% add_footer_lines(values = "Źródło: Opracowanie własne\n\n", top = FALSE) %>% 
   border_inner_h(part="all")
tabelka2
```

[^6]

[^6]: Jako pracę „na czarno”, pracę nieformalną lub pracę nierejestrowaną (określenia stosowane w raporcie wymiennie) definiujemy jako: a. pracę najemną wykonywaną bez nawiązania stosunku pracy, czyli bez umowy o pracę, umowy zlecenia, umowy o dzieło lub jakiejkolwiek innej pisemnej umowy pomiędzy pracodawcą i pracownikiem, bez względu na sektor własności (również u osób fizycznych i w indywidualnych gospodarstwach rolnych); praca nie może być również wykonywana na podstawie powołania, mianowania lub wyboru; z tytułu wykonywania pracy nierejestrowanej pracownik nie uzyskuje ubezpieczenia społecznego, a więc uprawnień do korzystania ze świadczeń społecznych; okres wykonywania tej pracy nie jest także zaliczany jako składkowy z punktu widzenia ZUS, a pracodawca nie odprowadza na konto ZUS i Funduszu Pracy odpowiednich sum z tytułu wypłacanego wynagrodzenia; od dochodów z pracy nierejestrowanej nie są płacone podatki osobiste; b. pracę na rachunek własny, jeśli z tytułu prowadzonej działalności gospodarczej nie są realizowane obowiązki finansowe wobec państwa (np. podatki).
    Źródło definicji: GUS <https://stat.gov.pl/metainformacje/slownik-pojec/pojecia-stosowane-w-statystyce-publicznej/3896,pojecie.html>

**Kontynuowanie nauki** 

Wskaźniki dotyczące form kontynuowania nauki opierają się na danych pozyskanych z dwóch systemów: POL-on (informacja o kontynuowaniu nauki na uczelni w Polsce) oraz SIO (informacja o kontynuowaniu nauki w szkołach należących do systemu oświaty). Warunkiem ustalenia statusu nauki w danej formie w danym miesiącu jest utrzymanie statusu ucznia/studenta przez co najmniej dwa tygodnie w tymże miesiącu. Wskaźniki każdorazowo obliczono jako udział absolwentów, którzy w grudniu roku ukończenia szkoły kontynuują naukę w danej formie (typie szkoły lub na studiach) wśród ogółu absolwentów szkół ponadpodstawowych danego typu w województwie. Absolwent kontynuujący naukę w więcej niż jednej formie (np. w szkole i na studiach) w przypadku każdej z nich jest uwzględniany w grupie osób uczących się. Warto natomiast zwrócić uwagę, że wskaźnik statusu edukacyjno-zawodowego skonstruowano w odmienny sposób -- osoba, która kontynuuje naukę jednocześnie w kilku różnych formach, zostanie zaliczona do grupy osób uczących się w danym miesiącu tylko raz.
W odniesieniu do absolwentów szkół, po których możliwe jest kontynuowanie nauki na studiach, opisujemy również dziedziny i najczęściej wybierane dyscypliny, w jakich podjęli oni studia. Posługujemy się przy tym oficjalną klasyfikacją Ministerstwa Nauki[^7]: każdy kierunek studiów w Polsce jest przypisany do jednej z 56 dyscyplin[^8], które zostały pogrupowane w 10 dziedzin[^9]. Posługując się nimi możemy opisać tematykę podejmowanych studiów w sposób jednocześnie syntetyczny i użyteczny. Przy tym zgodnie z obowiązującym prawem w ramach systemu monitoringu nie otrzymujemy z systemu POL-on informacji o nazwach kierunków studiów podjętych przez absolwentów, a jedynie o tym, do jakich dyscyplin są one przypisane. W odniesieniu do dziedzin opisujemy wszystkie dziedziny, w których absolwenci danego typu szkoły podjęli studia. W odniesieniu do dyscyplin, z racji ich dużej liczby, opisujemy tylko pięć najczęściej wybieranych dyscyplin, oddzielnie w ramach każdego z pięciu najczęściej wybieranych w ramach danego typu szkoły zawodów[^10] oraz dziesięć najczęściej wybieranych dyscyplin przez absolwentów danego typu szkoły ogółem oraz w podziale na płeć. Jeśli absolwent podjął studia na kilku różnych kierunkach przypisanych do kilku różnych dyscyplin lub dziedzin, to zostanie zliczony w każdej z nich.

[^7]: Aktualna wersja klasyfikacji została zdefiniowana w Rozporządzeniu Ministra Edukacji i Nauki z dnia 11 października 2022 r. w sprawie dziedzin nauki i dyscyplin naukowych oraz dyscyplin artystycznych (Dz.U. 2022 poz. 2202).
[^8]: Niektóre kierunki, np. indywidualne studia międzywydziałowe/międzydziedzinowe, mogą być przypisane jednocześnie do kilku dyscyplin. W takim przypadku na potrzeby raportowania wyników posługujemy się tą z dyscyplin, która została dla danego kierunku określona jako wiodąca.
[^9]: Przypisanie konkretnego kierunku studiów do dyscypliny można sprawdzić w publicznie dostępnym serwisie:  https://radon.nauka.gov.pl/dane/studia-prowadzone-na-okreslonym-kierunku
[^10]: Informacja o profilu oddziału w liceum ogólnokształcącym dla młodzieży i liceum dla dorosłych nie jest zapisywana w Systemie Informacji Oświatowej i nie może być przetwarzana w ramach monitoringu. Dlatego też nie prezentujemy informacji o dziedzinach i dyscyplinach studiów w podziale na profile oddziałów.
**Przychody z pracy**

Wskaźniki są obliczane na podstawie danych z ZUS i opierają się danych dotyczących podstawy wymiaru składek na ubezpieczenia społeczne oraz ubezpieczenie zdrowotne.
Dla każdego z absolwentów, w danym miesiącu uwzględniają one wynagrodzenia ze wszystkich źródeł, od których odprowadzono składki do ZUS.
W związku z powyższym, prezentowane dane nie uwzględniają wynagrodzeń uzyskiwanych z tytułu:

* pracy podejmowanej na podstawie umowy-zlecenia przez uczniów i studentów poniżej 26 roku życia, 
* pracy podejmowanej za granicą, 
* pracy na podstawie umowy o dzieło, 
* pracy nieformalnej ("na czarno").

Ponieważ system monitoringu karier w obecnym kształcie (analogicznie jak system ELA), nie gromadzi danych na temat wymiaru zatrudnienia absolwentów, nie jest możliwe szacowanie zarobków w przeliczeniu na pełen etat. 
Jest to szczególnie istotne ze względu na kontynuowanie nauki przez wielu absolwentów i łączenie jej z pracą, w części przypadków w niepełnym wymiarze zatrudnienia.
Ma to także znaczenie dla porównań między kobietami a mężczyznami (częstsze podejmowanie pracy w niepełnym wymiarze wśród kobiet) lub zawodami (problem zatrudnienia półformalnego -- tj. formalne zatrudnienie na minimalną część etatu, pozostała część wynagrodzenia wypłacana nieformalnie).
Brak informacji o wymiarze etatu stanowi obciążenie dla prezentowanych wyników -- będzie prowadzić do systematycznego zaniżania prezentowanych wartości wynagrodzeń.
Zestawiając przychody z pracy uzyskiwane przez różne grupy respondentów (wyodrębnione na przykład ze względu na płeć) należy więc pamiętać, że prezentowane wartości nie uwzględniają czasu poświęcanego na wykonywanie pracy zarobkowej - dysproporcje nie świadczą zatem bezpośrednio o nierównościach płacowych.
Wskaźniki dotyczą nominalnych wartości przychodów uzyskiwanych z pracy, co oznacza, że nie uwzględniają zmian siły nabywczej złotówki. Porównując przychody z pracy z różnych okresów także użyto wartości nominalnych.

Prezentowane szacunki dotyczą średnich przychodów uzyskiwanych miesięcznie przez absolwentów ze wszystkich prac wykonywanych w ostatnim kwartale roku, w którym ukończyli szkołę, w całym 2023 r. i w pierwszym kwartale 2024 r. 
Dla danego okresu, dla każdego absolwenta wyliczono średni miesięczny przychód ze wszystkich źródeł rejestrowanych przez ZUS z miesięcy, w których taki przychód uzyskiwał. 
Należy podkreślić, że wyliczane w ten sposób średniomiesięczne wskaźniki uwzględniają przychody z pracy wykonywanej przez dowolną część danego miesiąca.
W sytuacji, gdy absolwent przepracował np.
pół miesiąca, jego przychody są niższe, niż gdyby przepracował pełen miesiąc i wpływają na obniżenie wysokości średniomiesięcznego wskaźnika przychodów.
Dla tak zdefiniowanego wskaźnika wynagrodzeń wyliczono przedstawiane statystyki.
Prezentowane statystyki mogą się zatem odnosić do pracy podejmowanej w dowolnych miesiącach analizowanego okresu lub w całym tym okresie (w zależności od aktywności zawodowej poszczególnych osób).
W drugim kroku dane te są dopiero agregowane na poziomie poszczególnych grup -- absolwentów całego kraju, województw lub zawodów.

**Bezrobocie rejestrowane** 

Wskaźniki bezrobocia rejestrowanego obliczono na podstawie danych ZUS, które pozwalają na zidentyfikowanie osób zarejestrowanych w danym miesiącu w urzędach pracy jako osoby bezrobotne.
Prezentowane dane odnoszą się zatem do bezrobocia rejestrowanego, ale nie ekonomicznego.
Absolwenci, którzy nie są zarejestrowani w urzędzie pracy mogą wciąż pozostawać bez pracy i jej poszukiwać.
Warto zarazem podkreślić, iż udział bezrobotnych absolwentów wśród wszystkich absolwentów danej kategorii nie jest stopą bezrobocia rejestrowanego.
Ta ostatnia stanowi udział zarejestrowanych bezrobotnych wśród osób aktywnych zawodowo (pracujących oraz aktywnie poszukujących pracy, przy czym informacji o ostatnim nie zbiera się w rejestrach).
Przy obliczaniu wartości wskaźnika za bezrobotnych w danym miesiącu są uznawani absolwenci, którzy byli zarejestrowani w urzędzie pracy przez dowolną część tego miesiąca.

**Świadectwo dojrzałości** 

Wskaźnik otrzymywania świadectwa dojrzałości został obliczony z wykorzystaniem danych z bazy SIO oraz bazy CKE.
Jest analizowany w odniesieniu do absolwentów liceów ogólnokształcących i techników, które przygotowują swoich uczniów do przystąpienia do egzaminu maturalnego.
Z rejestru CKE pozyskano informację o absolwentach, którzy uzyskali świadectwo dojrzałości.
Nie pozyskiwano natomiast informacji o przystępowaniu przez absolwentów do egzaminu maturalnego ani o uzyskaniu przez nich wyniku negatywnego.
Wskaźnik dla absolwentów z 2022 r. uwzględnia osoby uzyskujące świadectwo dojrzałości w sesji poprawkowej 2022 r. oraz głównej 2023 r.
Ważne, aby pamiętać, że wskaźnik jest wyliczany w odniesieniu do wszystkich osób, które uzyskały status absolwentów szkoły objętej monitoringiem tzn. uzyskały świadectwo ukończenia szkoły.
Z kolei publikowane przez Centralną Komisję Egzaminacyjną wskaźniki zdawalności są obliczane jako odsetek osób, które zdały egzamin maturalny wśród tych, które po raz pierwszy przystąpiły do wszystkich części egzaminu w danej sesji.
Do egzaminu nie przystępują wszyscy absolwenci z danego roku.
Ponadto CKE uwzględnia w swoich zestawieniach absolwentów z lat ubiegłych (którzy dotychczas nie uzyskali świadectwa lub uzyskali je, ale zdecydowali się poprawić wynik lub zdać egzamin z nowego przedmiotu).
Podstawa procentowania dla wskaźnika publikowanego przez CKE jest zatem inna niż w przypadku opisywanego tu wskaźnika.

**Dokumenty potwierdzające posiadanie kwalifikacji zawodowych** 

Podobnie jak w przypadku informacji o odsetku absolwentów otrzymujących świadectwo dojrzałości, również informacje o tym, jaka część absolwentów szkół prowadzących kształcenie zawodowe zdobyła dokumenty potwierdzające posiadanie kwalifikacji zawodowych została przygotowana w oparciu o rejestr SIO oraz bazy CKE/OKE.
Zgodnie z Ustawą, do listy absolwentów z danego roku wygenerowanej z systemu SIO w CKE/OKE dopisywana była informacja o tym, czy i jakie dyplomy, świadectwa i certyfikaty dany absolwent zdobył.
Dostępne w SIO informacje dotyczące egzaminów czeladniczych pochodzą z izb rzemieślniczych.
Dzięki wszystkim tym danym przygotowano wskaźniki informujące o tym, jaka część absolwentów z danego rocznika zdobyła dyplom potwierdzający kwalifikacje zawodowe/dyplom zawodowy lub świadectwo czeladnicze, jaka część zdobyła świadectwa potwierdzające kwalifikację w zawodzie/certyfikaty kwalifikacji zawodowej[^11], ale nie zdobyła dyplomu, a jaka część nie zdobyła żadnego z tych dokumentów.

Warto przy tym zwrócić uwagę, że w zależności od zawodu zdobycie dyplomu wiąże się z koniecznością posiadania różnej liczby świadectw/certyfikatów oraz odpowiedniego poziomu wykształcenia.
W rozpatrywanym okresie, aby uzyskać dyplom trzeba było potwierdzić od jednej do dwóch kwalifikacji.
Przy czym zawody jednokwalifikacyjne były nauczane głównie w branżowych szkołach I stopnia.
Z kolei zawody dwukwalifikacyjne najczęściej nauczane były w technikach[^12]. Jest to o tyle ważne, że jeżeli na zawód składa się więcej kwalifikacji, to można być absolwentem z częścią świadectw/certyfikatów, jednak bez dyplomu. Takie sytuacje częściej będą się pojawiać w technikach i szkołach policealnych. Absolwenci techników  z 2022 r. mogli zdawać egzaminy tylko w formule z 2017 r. Natomiast absolwenci branżowych szkół I stopnia z 2022 r. zarówno w formule z 2017r. jak i w formule z 2019 r., to jest w oparciu o podstawy programowe z 2017 r. i z 2019 r. (w 2022 r. naukę w branżowych szkołach I stopnia ukończyły dwa roczniki absolwentów, zarówno ci którzy wcześniej ukończyli gimnazjum jak i ci, którzy ukończyli ośmioletnią szkołę podstawową). Z kolei absolwenci szkół policealnych z 2022 r. mogli przystępować tylko do egzaminu w formule z  2019 r. Informacje te przedstawia Tabela 3. Uczniowie i słuchacze realizujący podstawy programowe z 2017 r. nie mieli obowiązku przystępowania do egzaminów potwierdzających kwalifikacje w zawodzie - taki obowiązek wprowadzono dla osób realizujących podstawy programowe z 2019 r.

[^11]: Będące elementami składowymi dyplomów - dopiero zdobycie kompletu kwalifikacji przewidzianych dla danego zawodu oraz uzyskania odpowiedniego poziomu wykształcenia pozwala na uzyskanie dyplomu.

[^12]: W klasyfikacji zawodów szkolnictwa zawodowego z 2017 r. i klasyfikacji zawodów szkolnictwa branżowego z 2019 r. w zawodach wyodrębnione zostały od 1 do 2 kwalifikacji.

```{r 'Polska.t3wp', echo=FALSE, results='asis'}
cat0("Tabela ", tab_num(), ": Podstawa programowa, według której absolwenci przystępowali do egzaminów  w podziale na typ szkół.\n")
tabelka3 <- tibble(
 `Rok ukończenia szkoły`= c(ewaluowany_rok_abs),
 `Typ szkoły_Branżowa Szkoła I st` = 
   ifelse(ewaluowany_rok_abs >= 2022, "podst. prog. 2019", 
          ifelse(ewaluowany_rok_abs >= 2020, "podst. prog. 2017", 
                 "podst. prog. 2012")),
 `Typ szkoły_Branżowa Szkoła II st` = 
   ifelse(ewaluowany_rok_abs >= 2021, "podst. prog. 2019", 
          "podst. prog. 2017"),
 `Typ szkoły_Technikum` = 
   ifelse(ewaluowany_rok_abs >= 2024, "podst. prog. 2019", 
          ifelse(ewaluowany_rok_abs >= 2021, "podst. prog. 2017", 
                 "podst. prog. 2012")),
 `Typ szkoły_Szkoła policealna` = 
   ifelse(ewaluowany_rok_abs >= 2022, "podst. prog. 2019", 
          ifelse(ewaluowany_rok_abs >= 2020, "podst. prog. 2017 lub 2019", 
                 "podst. prog. 2012 lub 2017"))) %>% 
   flextable() %>% separate_header() %>% 
    theme_booktabs() %>%
    set_table_properties(width = 1, layout = "autofit") %>%    
    align(part = "all", j = 2:4, align = "center") %>% 
   border_inner_h(part="all")
tabelka3
cat0("\n\n") 
```


Dodatkowo należy pamiętać, że absolwenci BS I, którzy w okresie nauki byli młodocianymi pracownikami, mogli (ale nie musieli) przystąpić do egzaminu czeladniczego organizowanego przez komisje egzaminacyjne izb rzemieślniczych.
Po zdaniu egzaminu czeladniczego wydawane jest świadectwo czeladnicze potwierdzające uzyskanie tytułu czeladnika w zawodzie. Ustawa zobowiązuje izby rzemieślnicze do przekazywania informacji dotyczących świadectw czeladniczych do SIO. Na dzień pobierania danych na potrzeby przeprowadzenia monitoringu jedynie część izb w skali kraju dopełniła ustawowego obowiązku przekazania danych do SIO.
Z tego względu informacja o poziomie uzyskiwania dokumentów potwierdzających posiadanie kwalifikacji zawodowych przez absolwentów branżowych szkół I stopnia kształcących się jako pracownicy młodociani może być obciążona przez brak informacji na temat uzyskania kwalifikacji zawodowych przez absolwentów, którzy zdawali egzaminy w systemie rzemiosła. Wszystkie wyniki dla absolwentów BS I przedstawione zostały osobno dla pracowników młodocianych oraz dla pozostałych absolwentów.

# Streszczenie raportu
